臺灣高等法院臺中分院民事判決　九十二年度上易字第四五九號
　　上　訴　人　丙○○
　　訴訟代理人　乙○○
　　法定代理人　丁○○
　　訴訟代理人　甲○○
右當事人間請求損害賠償事件，上訴人對於民國九十二年七月十日台灣彰化地方法院
九十二年度附民字第七三號第一審刑事附帶民事訴訟判決上訴，經本院刑事庭裁定移
送（九十二年度附民字第三八○號），本院於九十三年三月三十日言詞辯論終結，判
決如下：
  　  主　    文
上訴駁回。
第二審訴訟費用由上訴人負擔。
　    事　    實
甲、上訴人方面：
一、聲明：求為判決：(一)原判決廢棄。(二)駁回被上訴人在第一審之訴。
二、陳述：除與原判決記載相同者，茲引用之外，補稱：
  (一)民國九十年四月間上訴人與人事保證人乙○○同往被上訴人公司就上訴人積欠貨
    款之事協商。被上訴人公司經理蔡信和交付上訴人四家餐廳未收款新台幣（以下
    同）十二萬一千九百五十五元，雙方達成協議：未收款部分由被上訴人公司派員
    前往收取，如有收回要扣除上訴人所積欠款項，此始有證物二：「協商決議表」
    右下角所示減掉十二萬一千九百五十五元之記載，該款項業已收回自應扣除，惟
    原審判決並未扣除，應有違誤。
  (二)按因侵權行為所生之損害賠償請求權，自請求權人知有損害及賠償義務人時起，
    二年間不行使而消滅，民法第一百九十七條第一項定有明文。本件被上訴人公司
    貨款規定當月貨款當月底要收回，九十年三月二日被上訴人公司已發現上訴人貨
    款收回未繳回，列出應收帳單明細表影本，表上備註欄上訴人所為數字即是原判
    決附表編號客戶名稱及金額，計二十三筆，四十七萬八千一百八十八元。另九十
    二年七月二十五日北斗郵局存證信函第九七二號有收到；應收帳單明細表右上角
    列印日期為九十年三月二日，證明被上訴人公司至少在該月底即可提出請求，職
    是被上訴人公司早於九十年三、四月間已知悉上訴人所收貨款未繳回公司。且兩
    造既曾於九十年五月就上訴人積欠貨款之事協商。如前所述，被上訴人公司並於
    彰化地方法院九十二年度訴字第八八○號損害賠償事件中自承，被上訴人公司如
    對上訴人積欠貨款金額未確定，又何來協商還款事由？被上訴人遲至九十二年六
    月二日始為民事起訴，顯然其請求權已逾二年間不行使而消滅，上訴人自可以時
    效消滅為由拒絕給付。
  (三)本件被上訴人公司對上訴人之債權已讓與松柏飲料股份有限公司（下稱松柏公司
    ），被上訴人之債權已不存在，此觀臺灣彰化地方法院九十二年度易字第五八五
    號侵占案，九十二年六月二日訊問筆錄告訴人（即被上訴人公司）稱：「松益目
    前是辦理歇業，債權轉移給台中松柏公司」及對上訴人之人事保證人起訴請求，
    原告載為松柏公司甚明。
  (四)證人蔡信和前任職被上訴人公司，今任職黑松股份有限公司（下稱黑松公司），
    被上訴人公司係黑松公司之子公司，當然為其有利之證詞，其證詞不可採。「協
    商決議表」右下方帳款差異等合計六十一萬二千零二十三元，減掉應扣十二萬一
    千九百五十五元等於四十九萬零六十八元，其金額相符且筆跡相同，足見被上訴
    人同意減掉該扣除款一二一九五五元甚明。證人蔡信和又證稱：「車輛違章是四
    十九萬零六十八當時沒寫，違章責任不清楚，沒有寫」。既然沒有寫，違章責任
    不清楚又何來違章金額，其證詞自相矛盾。又公司如未承認代收未收款，何以同
    意由公司任職員工予以代收，且抵充部分債欠款，課長乃公司高階幹部，如公司
    未承認該數筆代收款，何以同意協商時將代收未收款載入協談文件內。
三、證據：除援用第一審所提證據外，補提未收帳單乙紙、協商決議表乙紙、應收帳
    單明細表二紙、訊問筆錄三紙、彰化地院民事判決乙件為證，並聲請訊問證人蔡
    信和及聲請閱卷。
乙、被上訴人方面：
一、聲明：求為判決：駁回上訴，訴訟費用由上訴人負擔。
二、陳述：除與原判決記載相同者，茲引用之外，補稱：
  (一)九十一年七月被上訴人公司已結束營業，辦理歇業。九十一年六月二十五日協議
    辦理債權移轉給松柏公司，另案以松柏公司名義向保證人追討。債權移轉給松柏
    公司於九十一年以存證信函通知上訴人，但經退回未收到。
  (二)九十年七月二十五日寄發存證信函給上訴人。九十年六月三十日上訴人離職，七
    月份公司清查核對帳款，才知有侵占事實，所以七月二十五日寄發存證信函，九
    月份提出刑事告訴。對於上訴人主張應扣除一十二萬一千九百五十五元，被上訴
    人公司並未收到該筆款項，不應扣除。
三、證據：除援用第一審所提證據外，補提應收帳款明細差異表二紙、收取帳款證明
    書共十一紙、彰化縣政府函乙紙、中管局66支局存證信函第二七七號及回執暨協
    議書共四紙、刑事告訴狀乙件，北斗郵局存證信函第九七二號乙件暨回執為證。
丙、本院依職權向台灣彰化地方法院檢察署調閱九十二年度執字第三七四七號丙○○
    侵占案全卷。
 　   理 　   由
一、本件被上訴人起訴主張上訴人自八十七年十一月間起至九十年八月三十日止，任
    職於被上訴人公司擔任業務員工作，負責接受訂貨、送貨、代收貨款等，竟自九
    十年二月起至同年六月間，連續將收取自被上訴人公司客戶應交付之飲料貨款，
    合計五十五萬零七百一十八元侵吞入己，緣依侵權行為法律關係求為命上訴人給
    付五十五萬零七百一十八元之判決。
二、上訴人則以：其係先向被上訴人公司買入飲料後，再由自己賣予客戶，並非代被
    上訴人公司送貨，故所收取之貸款係客戶支付予其個人，而非代被上訴人收取。
    又兩造已有協商貨款事宜，被上訴人公司之請求應扣除部分協商款項十二萬一千
    九百五十五元，又被上訴人公司之請求權已罹於時效、其債權已移轉於松柏公司
    ，其對上訴人之債權已不存在等語，資為抗辯。
三、本件被上訴人主張上訴人自九十年二月起至同年六月間任職被上訴人公司，連續
    將收取自被上訴人公司客戶應交付之飲料貨款，合計五十五萬零七百一十八元侵
    占入己。上訴人自承積欠被上訴人上開款項，惟否認係在被上訴人公司任職云云
    ，經查：
  (一)、據被上訴人之客戶趙玉鳳、潘月麗、楊雅淋、莊志男、張國豊、邱敏鈺、林必
      滿、張榮、王淑汝、黃美瑤、林淑女、吳進龍、黃木勇、王高欣、鍾碧珠、周
      添祿、李萌雅、陳文忠、黃文星、李淑圭、何惠玲、黃桂霜、黃吳彩蓮於警詢
      時，及伸港海產店負責人張秀貞、第一街餐廳負責人黃美華、讚源（興）行負
      責人黃銘讚於警局及台灣彰化地方法院檢察署檢察官偵查中證述：客戶係向被
      上訴人公司叫貨，上訴人為被上訴人公司業務員，負責送貨、收款等情，此有
      調閱之該署九十年度他字第九四０號上訴人被訴侵占案偵查卷偵訊筆錄可稽（
      見該卷第九三頁背面至九五頁），又與上訴人同時間任職被上訴人公司，曾任
      上訴人組長之證人林義棟亦於該案偵查中證稱：「飲料係客戶訂貨後，再向公
      司領貨，替公司送貨，並非買斷」等語（見同卷第一０三頁背面至一０五頁）
      ，而又被上訴人公司前課長游基深於台灣彰化地方法院九十二年度易字第五八
      五號上訴人被訴侵占案審理中亦證述：「被告（即本件上訴人）是我在果汁部
      分的職員。當時大約是八十幾年的時候，從丙○○到公司之後直到離職，一直
      都是屬於我的課員。」、「（問：業務員收取貨款、接受客戶訂貨、送貨有何
      程序？）我是負責業績方面，至於帳款部分，是裡面小姐會個別向業務員催收
      。」、「（問：客戶是直接向公司訂貨？或是客戶向業務員訂貨，業務員接受
      客戶的訂貨，在向公司訂貨？）業務員是松益的員工，所以他是代表松益公司
      的。」、「（問：收取貨款有無規定何時要繳還公司？）‧‧‧，若是現金客
      戶，隔天就要繳回，至於月結客戶，則必須於隔月就必須收回來，收到貨款之
      後就要馬上繳回公司。」、「（問：是否允許或是暗示被告可以自己的支票代
      替收到的支票繳回公司？）我並沒有這麼做。」等語（見台灣彰化地方法院九
      十二年六月二十六日審判筆錄）。又被上訴人公司於八十九年一月至九十年四
      月間合計支付予上訴人四十二萬八千四百三十六元薪資，並為上訴人投保勞工
      保險，有扣繳憑單二紙及勞工保險被保險人投保資料表一紙附於刑事卷可稽（
      見台灣彰化地方法院檢察署九十年度他字第九四０號偵查卷第一０七、一０九
      、一一０頁），足見上訴人確為被上訴人公司之業務員，上訴人若係向被上訴
      人公司購入飲料後再自行販賣他人，則其僅為買賣客戶，既未對被上訴人提供
      勞務，被上訴人豈會支付薪資又為其投保勞工保險？是上訴人所辯並非在被上
      訴人公司任職業務員，不足採信。
  (二)、被上訴人主張上訴人自九十年二月起至同年六月間，連續將收取自被上訴人公
      司客戶應交付之飲料貨款，合計五十五萬零七百一十八元侵吞入己，並據提出
      被上訴人公司客戶出具之證明書十三件、並有被上訴人對上訴人提出刑事告訴
      所提出之應收帳款差異表、應收帳款餘額明細表一件附刑事卷足憑（見台灣彰
      化地方法院檢察署九十年度他字第一二九五號偵查卷第七、八頁、九十年度他
      字第一二九五號侵占案偵查卷宗第一一一、一一二頁），上訴人對於被上訴人
      主張之金額並不爭執，雖於本院審理中再提出經上訴人簽認之「協商決議表」
      影本（見本院卷第九十二頁），抗辯兩造已有協商未收回款項十二萬一千九百
      五十五元由公司派員前往收取，如有收回，應自上訴人所積欠款項扣除云云，
      然被上訴人固不否認有該「協商決議表」，惟否認曾代為收取十二萬一千九百
      五十五元，並舉原任被上訴人公司經理蔡信和作證，據蔡信和證稱：協商決議
      表右下方合計的資料是會計單位合計後寫的，金額是六十一萬二千零二十三元
      ，下方的十二萬一千九百五十五元不是會計所寫，筆跡不同。車輛違章金額是
      四十九萬零六十八元當時沒有寫，又並未交付上訴人所提證物一明細表，且其
      上第一項亦記載不是公司的帳，所以公司不可能代收，公司不承認該筆帳等情
      ，且依上訴人所提證物一之其他溢收代保管款已記載「非公司帳（私人貨品）
      」，又上訴人所提該協商決議表上方所列筆跡與右下方筆跡不同，其右下方所
      寫合計金額「$612,023」之筆跡亦與其下之「121,955」、車輛違章「490,068
      」不同，證人所稱自屬可信，則「121,955」、車輛違章之數字「490,068」之
      金額自係事後填寫，否則既分別列出合計金額及「121,955」 、車輛違章之數
      字「490,068」之金額，為何未再計算扣除該金額後，總結上訴人所欠被上訴
      人之款項，尚難認定被上訴人同意代收上訴人私人貨款十二萬一千九百五十五
      元，上訴人此部分之抗辯難認可採。是被上訴人主張上訴人侵占自客戶收回之
      款項五十五萬零七百一十八元堪信為真實。
四、上訴人雖抗辯被上訴人於九十年三月二日已發現上訴人貨款收取後未繳回，列出
    應收帳單明細表影本，且兩造既曾於九十年五月就上訴人積欠貨款之事協商，被
    上訴人於九十二年六月二日始起訴請求其請求權已罹於時效云云，惟被上訴人否
    認當時明知上訴人侵占，係九十年六月三十日上訴人離職，七月份公司清查核對
    帳款，才知有侵占事實，所以七月二十五日寄發存證信函，九月份提出刑事告訴
    等語。按「侵權行為所生之損害賠償請求權，依民法第一百九十七條第一項之規
    定，雖因二年間不行使而消滅，但查所謂知有損害，非僅指單純知有損害而言，
    其因而受損害之他人行為為侵權行為，亦須一併知之，若僅知受損害及行為人，
    而不知其行為之為侵權行為，則無從本於侵權行為請求賠償，時效即無從進行。
    」，又「所謂知有損害及賠償義務人之知，係指明知而言。如當事人間就知之時
    間有所爭執，應由賠償義務人就請求權人知悉在前之事實，負舉證責任。」（最
    高法院四十六年台上字第三四號、七十二年台上字第一四二八號判例參照），本
    件被上訴人雖於九十年三月二日列印應收帳單明細表，並於九十年五月就上訴人
    積欠貨款之事協商。惟據上訴人所提於九十年五月與被上訴人協商如證物二經上
    訴人簽名之「協商決議表」，其上就欠款僅記載「帳款差異」，並未載明關於上
    訴人有何不法或侵占責任文字敘述，且被上訴人於刑事部分被訴時亦否認有侵占
    犯行，另既係記載「帳款差異」，並非逕行記載上訴人向客戶收取款項未繳回或
    侵占，自係就列印報表上資料核對有差異，是否已向客戶收回尚有爭議，仍需進
    而向客戶查證，始得確定，而被上訴人係其後向客戶查證確定款項已由上訴人收
    取，此有被上訴人所提之九十年九月間出具之客戶證明書十三件可稽，且觀被上
    訴人於九十年七月二十五日以北斗郵局存證信函第九七二號催告函敘明「台端曾
    任本公司業務員並負責向客戶收款，惟今年六月三十日離職，迄今尚未繳清公款
    及客戶簽帳單，經本公司派員向客戶逐筆核對，發現帳單不實及計有新台幣伍拾
    玖萬壹仟零壹拾捌元整，已被挪用，顯然有侵占公款等不法之嫌：：：」，則被
    上訴人係依簽帳單向客戶逐筆查證後才發現帳單不實，始認定被上訴人有侵占之
    嫌。則被上訴人確實知悉上訴人侵權行為之時間應係被上訴人派員向客戶核對之
    後，亦即上訴人九十年六月三十日離職後，迄至被上訴人於九十年七月二十五日
    以前開存證信函催告上訴人之間。而被上訴人係九十二年六月二日起訴為本件請
    求，未逾二年。上訴人抗辯請求權已罹於時效自非可採。
五、上訴人又抗辯：被上訴人債權已移轉於松柏公司，債權已不存在云云。按債權之
    讓與，非經讓與人或受讓人通知債務人，對於債務人不生效力，民法第二百九十
    七條第一項前段定有明文。本件被上訴人固於九十一年六月二十五日將本件對上
    訴人之債權讓與松柏公司，惟讓與通知之信函均未送達上訴人，此有提出為上訴
    人不爭之協議書及退回之信件及回執影本可稽，至臺灣彰化地方法院九十二年度
    易字第五八五號侵占案，九十二年六月二日刑事庭訊問時告訴人（即被上訴人公
    司）所稱：「松益目前是辦理歇業，債權轉移給台中松柏公司」等語，僅係告訴
    代理人就法院訊問所為之陳述，並非向上訴人為債權讓與之通知。又債權受讓人
    松柏公司雖曾對上訴人之人事保證人乙○○起訴請求，僅係債權受讓人松柏公司
    與乙○○間訴訟，並未通知上訴人。亦無從認為已向上訴人為債權讓與之通知。
    則債權讓與迄未通知上訴人，對於債務人尚未生效，債權人仍為被上訴人。上訴
    人此部分之抗辯亦無可採。
六、按因故意或過失不法侵害他人權利者，負損害賠償責任，民法第一百八十四條第
    一項前段定有明文，本件上訴人既因故意為上述業務侵占行為而不法侵害被上訴
    人公司之權利，使受財產上之損害，自應負賠償之責，是被上訴人公司訴請上訴
    人賠償，自屬有據。從而，被上訴人依侵權行為之法律關係，請求上訴人賠償五
    十五萬零七百十八元，及自起訴狀繕本送達（九十二年六月二日當庭送達上訴人
    ，見原審卷第二頁）之翌日即九十二年六月三日起至清償日止，按週年利率百分
    之五計算之利息，為有理由，應予准許。原審判命上訴人如數給付，並依被上訴
    人聲請酌定擔保金額為假執行之宣告，於法並無不合。上訴意旨指摘原判決不當
    ，求予廢棄改判，為無理由，應予駁回其上訴。
七、本件事證已臻明確，兩造其餘攻擊防禦方法均於判決結果不生影響，爰不一一贅
    述，附此敘明。
八、據上論結，本件上訴為無理由，依民事訴訟法第四百四十九條第一項、第七十八
    條，判決如主文。
中　　　華　　　民　　　國　　九十三　　年　　　四　　　月　　 十三　　 日
~B1民事第四庭審判長法　官　黃斐君
~B2　　　　　　　　法　官　陳蘇宗
~B3　　　　　　　　法　官　張鑫城
右為正本係照原本作成。
不得上訴。
~B 　 　　　　　　書記官　陳文琴
中　　　華　　　民　　　國　　九十三　　年　　　四　　　月　　 十九　　 日
                                                                        Ｈ
